【裁判字號】    90,上訴,1236
【裁判日期】    900919
【裁判案由】    違反商業會計法等
【裁判全文】
臺灣高等法院高雄分院刑事判決                    九十年度上訴字第一二三六號
    上訴人
    即被告  乙○○
右上訴人因違反商業會計法等案件，不服臺灣高雄地方法院九十年度訴字第一○七一
號中華民國九十年六月二十九日第一審判決（起訴案號：臺灣高雄地方法院檢察署九
十年度偵字第四一四五號、第四二六九號），提起上訴，本院判決如左：
      主  文
原判決撤銷。
乙○○甲司負責人為納稅義務人，以不正當方法，逃漏稅捐，處有期徒刑參月，如易
科罰金，以參佰元折算壹日；又甲司負責人為納稅義務人，以不正當方法，逃漏稅捐
，處有期徒刑參月，如易科罰金以參佰元折算壹日；又連續行使偽造私文書，足以生
損害於甲眾及他人，處有期徒刑肆月，如易科罰金，以參佰元折算壹日。應執行有期
徒刑捌月，如易科罰金，以參佰元折算壹日。
      事  實
一、乙○○係納稅義務人雅彬有限甲司（下稱雅彬甲司，位於高雄市新興區○○○路
    四四六號）之負責人，亦為商業會計法之商業負責人，負有據實製作薪資所得扣
    繳暨免扣繳憑單及登載營利事業所得稅結算申報書之義務，為從事業務之人。乙
    ○○明知丙○○於民國（下同）八十六年及八十七年間並未在其甲司任職支薪，
    竟基於行使造工資表及行使填載不實扣繳憑單之概括犯意，向姓名不詳之人取得
    丙○○之資料及印章，交予不知情之會計事務所，連續於八十六年及八十七年間
    製作丙○○係受僱於雅彬甲司及領取薪資新台幣（下同）十八萬元及九萬六千元
    之員工薪資表之私文書（兼屬業務上製作之文書），並將此不實事項填載於業務
    上所製作之各類所得扣繳暨免扣繳憑單。復持該不實之扣繳憑單，於八十六年及
    八十七年間向財政部高雄市國稅局新興稽徵所申報營利事業所得稅，分別以此不
    正當方法逃漏八十六年度營利事業所得稅四萬五千元及八十七年度營利事業所得
    稅二萬四千元，足生損害於丙○○及稅捐稽徵機關課稅之正確性。
二、案經丙○○檢舉由財政部高雄市國稅局函請臺灣高雄地方法院檢察署檢察官偵查
    起訴。
    理  由
一、訊據上訴人即被告乙○○固坦承於右揭時、地虛報丙○○在其甲司任職領薪之事
    實，惟否認右揭犯行，辯稱：伊係因開服飾店，平常有請計程車行幫忙送衣服，
    年底到的時候，是計程車行老闆將告訴人之資料交給伊報薪資的云云。然查：（
    一）右揭事實，業據告訴人丙○○指訴明確，並有財政部高雄市國稅局之移送函
    ，及前開函文所附送之營利事業所得稅結算申報書、檢舉書、扣繳憑單及八十六
    、八十七年度營利事業投資人明細、分配盈餘表等各二份均在卷可憑，並有財政
    部高雄市國稅局於九十年二月十五日、同年月十九日財高國稅法字第九○○○七
    六四○號及九○○○八一五四號函稱：雅彬甲司於八十六、八十七年度各虛報丙
    ○○薪資所得九萬六千元、十八萬元一案，逃漏之稅捐金額為二萬四千元及四萬
    五升元等情之函文二紙附卷可稽。（二）被告已自承其明知丙○○於八十六年、
    八十七年間未曾在雅彬甲司工作支薪，而將上開不實事項用以申報雅彬甲司該年
    度之營利事業所得稅等情；至其所辯有僱請計程車司機林武宗而支付該項金額云
    云，惟其迄未提出所稱「林武宗」者之確實年籍及住居所以供法院查證，顯係事
    後卸責之詞，不足採信。綜上所述，本案事證明確，被告之犯行堪以認定。
二、按「員工薪資表」有收據之性質，並兼屬從事業務之人業務上製作之文書；又按
    「營利事業所得稅結算申報書」及「扣繳憑單」，乃均屬商業負責人於申報營利
事業所得稅時業務上應製作之文書，其中「扣繳憑單」之性質，同時亦屬商業會
    計法第十五條第一款所規定之「原始憑證」，亦即屬商業會計憑證之一種（經濟
    部八十七年七月二十二日經商字第八七二一七三七二號函釋參照）。而被告為雅
    彬甲司之負責人，係負有填製前開業務文書等業務之人，其偽造員工薪資表，或
    登載不實之營利事業所得稅結算申報書、扣繳憑單，並均持以行使，足以生損害
    於丙○○及稅捐稽徵機關對於核稅之正確性。又其明知不實事項而填製「扣繳憑
    單」會計憑證之行為部分，因商業會計法第七十一條第一款之填製不實會計憑證
    罪，該罪性質上原即含有業務登載不實之本質，亦即係刑法第二百十五條之業務
    上文書登載不實罪之特別規定，此部分依特別法優於普通法之法律競合關係，即
    應擇一適用商業會計法第七十一條第一款之規定論罪。核被告為甲司負責人，亦
    為商業會計法之商業負責人，其行使偽造私文書（員工薪資表）及業務上不實文
    書（員工薪資表、營利事業所得結算書）暨會計憑證（扣繳憑單），以不正當方
    法逃漏稅捐之行為，係犯稅捐稽徵法第四十七條第一款、第四十一條之納稅義務
    人以不正當方法逃漏稅捐罪，商業會計法第七十一條第一款之商業負責人填製不
    實會計憑證罪，及刑法第二百十六條、第二百十五條（登載不實營利事業所得結
    算書、員工薪資表）、第二百十條之行使偽造私文書罪（員工薪資表）。又被告
    所為上開二次行使偽造私文書及業務上不實文書、會計憑證等犯行，均時間緊接
    ，各犯罪構成要件相同，顯各係基於概括犯意反覆為之，為連續犯，應各論以一
    罪，並依法加重其刑。又其盜用印章之行為，屬偽造「員工薪資表」之部分行為
    ；而其偽造私文書、填製業務不實文書之低度行為，均應為其後行使之高度行為
    所吸收，均不另論罪。又其以一個申報稅捐行為，同時行使前述各該偽造私文書
    、業務不實文書，為想像競合犯，應從一重之行使偽造私文書罪處斷。又其所犯
    商業會計法第七十一條第一款之罪，與前開行使偽造私文書罪之間，有方法結果
    之牽連關係，仍應從一重之行使偽造私文書罪論處。又被告利用不知情之會計人
    員虛偽登載扣繳憑單及填寫薪資支出金額不實之各類所得結算申報書、營利事業
    所得稅結算申報書而持以報稅之行為，均應依間接正犯論處。又按甲司為法人，
    甲司負責人為自然人，二者在法律上並非同一人格主體，甲司負責人為甲司之代
    表，其為甲司所為行為，應由甲司負責。故甲司負責人為甲司以詐術或不正當方
    法逃漏稅捐，因納稅義務人為甲司，其所觸犯稅捐稽徵法第四十一條罪之犯罪或
    受罰主體，仍為甲司，而非甲司負責人，僅因甲司於事實上無從擔負自由刑之責
    任，基於刑事政策上之考量，同法第四十七條第一款將納稅義務人之甲司應處徒
    刑之規定轉嫁於甲司負責人，是甲司負責人依該條款而適用徒刑之處罰，乃屬代
    罰之性質，並非因其本身之犯罪而負行為責任。而刑法上所謂牽連犯，必須同一
    人犯一罪而其方法或結果行為另犯他罪名，始克相當，亦即必須同一犯罪主體之
    二個以上犯罪行為間，具有目的與方法、或目的與結果之關係，始得從一重處罰
    。甲司負責人為納稅義務人之甲司以詐術或不正當方法逃漏稅捐，既非稅捐稽徵
    法第四十一條之犯罪或受罰主體，僅依同法第四十七條第一款之規定，代替甲司
    受徒刑之處罰，自與其本身為犯罪主體所犯其他罪名（如刑法上之行使業務不實
    文書罪，與違反商業會計法之罪）間，不具牽連犯關係（參照最高法院八十九年
    度台非字第六五號裁判），亦無所謂基於概括之犯意逃漏稅捐可言。是以被告所
    犯行使偽造私文書罪，與違反稅捐稽徵法第四十七條第一款、第四十一條之納稅
    義務人以詐術逃漏稅捐罪之間，犯意個別，行為互異，所犯罪名亦不相同，復核
    諸前開裁判意旨，即應予分論併罰。甲訴意旨認被告所犯上開各罪，有方法結果
    之牽連關係；併認被告所犯上開為違反稅捐稽徵法部分，亦屬連續犯，均有未洽
    ，併予敘明。
三、原審論處被告罪刑，固非無見。惟查：（一）有如前述，稅捐稽徵法第四十七條
    第一款將納稅義務人甲司應受罰徒刑部分轉嫁於該甲司負責人，該甲司負責人乃
    屬代罰之性質，其既非逃漏稅捐之納稅義務人，亦非因本身行為而受罰，當無所
    謂基於概括犯意逃漏稅捐可言，被告分別於八十六年度及八十七年度申報雅彬甲
    司之營利事業所得稅，各有上開違反稅捐稽徵法犯行，自屬數罪，乃原判決此部
    分主文祇論處被告一罪（於理由則論述被告係基於概括之犯意為之），即有未合
    ；（二）又按「員工薪資表」係表示員工領取薪資之文書，有收據之性質，為私
    文書，被告偽造「員工薪資表」，應逕論以刑法第二百十條偽造私文書罪，乃原
    判決認上開員工薪資表係屬準私文書，亦有未洽。被告上訴意旨否認犯罪，雖不
    足取，但原判決既有上開可議之處，仍無可維持，應將原判決撤銷改判。爰審酌
    被告犯罪之動機、手法，所生危害，逃漏稅捐之金額，及其犯罪後之態度等一切
    情狀，分別量處如主文第二項所示之刑，並定其應執行刑，及均依刑法第四十一
    條第一項規定，諭知易科罰金之折算標準。又被告於行為後，刑法第四十一條已
    於九十年一月十日修正甲布，並於同年月十二日生效施行，依修正前之刑法第四
    十一條規定：「犯最重本刑為三年以下有期徒刑以下之刑之罪，而受六個月以下
    有期徒刑或拘役之宣告，因身體、教育、職業或家庭之關係，執行顯有困難者，
    得以一元以上三元以下折算罰金」，惟修正後之刑法第四十一條第一項規定「犯
    最重本刑為五年以下有期徒刑以下之刑之罪，而受六個月以下有期徒刑或拘役之
    宣告，因身體、教育、職業或家庭之關係或其他正當理由，執行顯有困難者，得
    以一元以上三元以下，易科罰金。但確因不執行所宣告之刑，難收矯正或難以維
    持法秩序者，不在此限」。比較新舊法，修正後之刑法第四十一條第一項就得宣
    告易科罰金之範圍較修正前之舊法之廣，是依刑法第二條第一項前段規定，自應
    適用裁判時法即修正後之刑法第四十一條第一項規定宣告易科罰金之折算標準，
    併此敘明。
據上論結，應依刑事訴訟法第三百六十九條第一項前段、第三百六十四條、第二百九
十九條第一項前段，稅捐稽徵法第四十七條第一款、第四十一條，商業會計法第七十
一條第一款，刑法第十一條，第二條第一項前段、第五十六條、第二百十六條，第二
百十五條，第二百十條，第五十五條，第四十一條第一項、第五十一條第五款，罰金
罰鍰提高標準條例第一條前段、第二條，判決如主文。
本案經檢察官林應華到庭執行職務。
中      華      民      國    九十      年      九      月     十九     日
                              臺灣高等法院高雄分院刑事第二庭
                                  審判長法官  曾永宗
                                        法官  謝肅珍
                                        法官  邱永貴
右正本證明與原本無異。
如不服本判決，應於判決送達後十日內向本院提出上訴狀，其未述理由者並應於提
出上訴狀後十日內向本院補提理由書（應附繕本)。
                                      書記官  周能智
中      華      民      國    九十      年      九      月     二十一   日
附錄：本判決論罪科刑法條：
稅捐稽徵法第四十一條
納稅義務人以詐術或其他不正當方法逃漏稅捐者，處五年以下有期徒刑、拘役或科或
併科新臺幣六萬元以下罰金。
稅捐稽徵法第四十七條第一款
本法關於納稅義務人、扣繳義務人及代徵人應處徒刑之規定，於左列之人適用之：
一、甲司法規定之甲司負責人。
刑法第二百十條
偽造、變造私文書，足以生損害於甲眾或他人者，處五年以下有期徒刑。
刑法第二百十六條
行使第二百十條至第二百十五條之文書者，依偽造、變造文書或登載不實事項或使登
載不實事項之規定處斷。
                                                                  Ａ


司法院資訊處製作；財團法人民間司法改革基金會備份。
